【裁判字號】    98,上訴,2897
【裁判日期】    990518
【裁判案由】    偽造文書等
【裁判全文】
臺灣高等法院刑事判決                98年度上訴字第2897號
上  訴  人  臺灣臺北地方法院檢察署檢察官
被      告  甲  ○
上列上訴人因被告偽造文書等案件，不服臺灣臺北地方法院98年
度訴字第42號，中華民國98年6 月25日第一審判決（起訴案號：
臺灣臺北地方法院檢察署96年度偵字第15649 號），提起上訴，
本院判決如下：
    主  文
上訴駁回。
    理  由
一、公訴意旨略以：被告甲○（簡稱被告）係址設臺北縣板橋市
    ○○路○ 段96號11樓「詠捷實業有限公司」（簡稱詠捷公司
    ）之職員，其於民國（下同）95年6 月23日向告訴人即能昉
    紡織實業有限公司（簡稱告訴人能昉公司）之負責人劉志成
    表示，因詠捷公司國外客戶Asian global trading corp.（
    簡稱AGT 公司）欲向詠捷公司訂購單價7.25美元、重5454公
    斤布匹，合計39544.43美元，因詠捷公司無意接單，央求告
    訴人能昉公司接單，劉志成雖予以應允，惟表示AGT 公司需
    以L/C 方式付款、並能分批出貨。詎被告竟基於意圖為第三
    人不法之利益，於95年6 月25日受劉志成委託聯繫確認交易
    條件，而將告訴人能昉公司確認訂購單交付被告，請被告傳
    真與AGT 公司確認交易條件後回傳與被告後，再傳真與告訴
    人能昉公司，惟被告竟未依約將確認訂購單傳真與AGT 公司
    ，基於偽造文書之犯意，擅自在確認單上偽簽AGT 公司承辦
    人「Lisa」之簽名，表示AGT 公司同意下單訂貨，並擅自刪
    除告訴人能昉公司要求之L/C 付款及能分批出貨之條件，並
    加註「你之前不是CFMT/T（即電匯）你就不必煩了、DEL （
    起訴書誤載為DEC ）7/7 務必ON TIME 」（即否定告訴人能
    昉公司上開兩條件之意）等字句而偽造私文書，致生損害於
    Lisa本人，並於95年6 月26日回傳與告訴人能昉公司，而為
    違背任務之行為。嗣告訴人能昉公司依約於95年7 月15日如
    數裝船出貨，而AGT 公司於收取貨品後，因未受告訴人能昉
    公司要求確認訂單，仍於95年7 月18日匯款43096.18美元與
    詠捷公司，致生損害於告訴人能昉公司；迨嗣劉志成向AGT
    公司確認後，始知AGT 公司根本未簽確認單而知悉上情，因
    認被告涉犯刑法第216 條、第210 條之行使偽造私文書及同
    法第342 條第1 項之背信罪嫌等語。
二、按犯罪事實應依證據認定之，無證據不得認定犯罪事實；不
    能證明被告犯罪者，應諭知無罪之判決，刑事訴訟法第154
    條第2 項、第301 條第1 項分別定有明文。又認定不利於被
    告之事實，須依積極證據，苟積極證據不足為不利於被告事
    實之認定時，即應為有利於被告之認定，更不必有何有利之
    證據（最高法院30年上字第816 號著有判例）。又在訴訟上
    用以證明事實之證據，須於通常一般之人均不致於有所懷疑
    ，而得確信其為真實之程度者，始得據以為有罪之認定；倘
    其證明尚未達到此一程度，而有合理之懷疑存在，致使無從
    為有罪之確信時，即應為無罪之判決；且告訴人之指訴係以
    使被告受刑事訴追為目的，是其陳述是否與事實相符，仍應
    調查其他證據以資審認（最高法院76年台上字第4986號判例
    、52年台上字第1300號判例參照）。訊據被告堅決否認有何
    行使偽造私文書及背信之犯行，辯稱：伊與告訴人能昉公司
    之負責人劉志成很熟，與AGT 公司也很熟，伊服務的詠捷公
    司是貿易公司，AGT 公司向詠捷公司買布，詠捷公司請告訴
    人能昉公司代工，AGT 公司最後交款與詠捷公司，詠捷公司
    負責收款後交與告訴人能昉公司，嗣因詠捷公司遭客戶倒帳
    ，致財務發生困難，伊自己為負其責，亦簽有本票交予告訴
    人能昉公司；Lisa宣稱未收到伊的採購單，但資料顯示95年
    6 月26日下午2 時46分從美國有傳真回來，若未收到就不可
    能傳真回件，告訴人能昉公司也不可能知道出貨地點，布料
    上印花圖樣也只有AGT 公司才能確認，確認才可以加工，所
    以告訴人能昉公司指訴Lisa沒有收到訂購單的部分不實在，
    伊認為是因事後牽涉到Lisa，Lisa想要撇清責任才否認，採
    購確認單上Lisa的簽名不是伊寫的，並非伊的筆跡等語。
三、檢察官認被告涉有上開罪嫌，係以被告之供述、證人劉志成
    於偵查中之證述、AGT 公司之訂單（PURCHASE ORDER）、告
    訴人能昉公司給AGT 公司之採購確認單（PROFORMA INVOICE
    ）、告訴人能昉公司給AGT 公司之發票（COMMERCIAL  IN-
    VOICE ）、AGT 公司給劉志成之傳真聲明及回傳上開確認單
    給劉志成之傳真、冠東銀行匯款申請書，及AGT 公司之業務
    代表Lisa Pang 回覆劉志成之公文等為其主要證據。
四、經查，被告於95年6 月23日接獲AGT 公司之布匹訂單後，確
    曾將該訂單轉與告訴人能昉公司，告訴人能昉公司則於95年
    7 月15日依採購確認單如數出貨與AGT 公司，嗣AGT 公司並
    未直接付款與告訴人能昉公司，而係於95年7 月18日將貨款
    43096.18美元匯至詠捷公司指定帳戶，詠捷公司亦未將所收
    貨款轉付告訴人能昉公司之事實，為被告所是認，且經證人
    即告訴人能昉公司負責人劉志誠證述明白，並有AGT 公司之
    訂單（PURCHASE ORDER）、告訴人能昉公司出具之採購確認
    單（PROFORMA INVOICE）、提單（BILL OF LADING）、發票
    （COMMERCIAL INVOICE）及冠東銀行匯款申請書影本各1 份
    在卷可佐（參他字卷第3 頁、第5 頁、第14頁、第15頁）。
    惟查：（一）被告自警詢時起至原審審理時止，始終未曾承
    認其等有公訴意旨所指之犯行，檢察官以被告之供述，作為
    認定被告犯罪之證據，尚嫌未據；（二）證人即告訴人能昉
    公司代表人劉志成於原審審理時固證稱：「（你是告訴人能
    昉公司負責人嗎？）是。」、「（告訴人能昉公司與詠捷公
    司就本案是第1 次交易？）是，跟詠捷公司交易是第1 次。
    之前沒有跟AGT 公司接觸過。」、「（為何會跟AGT 公司進
    行交易？）詠捷公司拿AGT 公司的訂單給告訴人能昉公司做
    ，我要求被告由告訴人能昉公司直接發貨給AGT 公司，並由
    AGT 公司直接把貨款以信用狀交易方式給告訴人能昉公司。
    」、「（確認訂貨單是何時傳真給被告？）95年6 月23日傳
    真，就是電腦報表上的日期。我是傳真到詠捷公司。傳真之
    後，被告隔了兩天就是6 月26日回傳回來。」、「我傳真給
    詠捷公司被告之後第3 天，被告傳真回來跟我確認報價事項
    。」、「（被告傳真給你之前有無以電話或其他書面與你確
    認訂貨單上面的事項？）回傳回來是我們公司聯繫的人在做
    ，我只有看到這張單子。」、「（你看到這張單子上面的付
    款條件是電匯，跟你之前的要求的信用狀不同，你有無跟被
    告或你公司負責處裡本件的人詢問為何條件會變更？）有，
    我是有跟我們公司小姐問過，但有無跟被告討論過我不確定
    ，但我同意變更後的條件改為T/T 付款。」、「（你後來如
    何確認上面這段改為T/T 付款的文字並非國外買主所寫，而
    是被告擅自加註？）依照付款條件，至少出貨後1 個月，我
    應該收到電匯的貨款，但是一直沒有收到，所以在95年8 月
    25日直接向美國求證，美國表示該款項已經付款給詠捷公司
    ，所以我才知道已經上當，我交貨沒有收到貨款。在他字卷
    第14、15頁中間，原證五，這是我向美國公司求證時，美國
    公司以這張傳真文件告訴我沒有收到我的採購訂貨單，且告
    訴我說這張上面的文字是剪貼上去的。」等語（參原審卷第
    64頁反面至66頁正面），於偵查中亦證稱：「後來被告根本
    沒有轉傳我的傳真給客戶，都是被告剪貼假裝AGT 公司修改
    內容，自己回傳給我的，在原證七、二都可以證明。因為客
    戶說該交易的條件的修改及LISA確認人的簽名是經過被告剪
    貼客戶之前的內容再回傳給我的。LISA事後也有傳真給我，
    她說她事後並沒有再簽名確認。」等語（參偵字卷第34頁）
    ，惟由證人劉志成上述證述內容可知，其並未親見被告剪接
    、偽造採購確認單上之加註文字，或修改付款條件，而係事
    後由AGT 公司Lisa處之回覆，才認定被告有違背任務、偽造
    等嫌疑，顯係傳聞所得，非其親見親聞之事實甚明，是其證
    述是否無訛，已非無疑；（三）Lisa於95年8 月25日雖以他
    字卷第14-1頁原證五及他字卷第16頁原證七之傳真函表示其
    係向被告購買布匹，從未於告訴人能昉公司採購確認單（
    PROFORMA INVOICE）上簽名，並認該採購確認單上加註之「
    你之前不是CFM T/T ，你就不必煩了、DEL 7/7 務必  ON
    TIME」的文字及Lisa簽名係經剪貼等情。惟Lisa偵查中從未
    到庭，至原審準備程序時，被告雖先聲請傳喚Lisa，嗣後表
    示始終無法聯繫Lisa，檢察官或被告亦均未提供Lisa之聯絡
    地址以供本院傳喚，是本院無從直接接觸Lisa而審酌其書面
    供述之憑信性，則其於審判外以文書為上揭證述，是否可信
    ，仍具有合理之懷疑。又縱上開Lisa之傳真函為其本人之意
    思，惟由AGT 公司業已將本件貨款給付詠捷公司，以Lisa出
    具上揭二紙傳真函之原由，係因告訴人能昉公司林志成主動
    與其聯繫催討貨款等情以觀，亦無法排除Lisa因主觀上認定
    其業已給付貨款，為撇清自身責任，避免告訴人能昉公司轉
    向其追償貨款，而為上揭表示之可能性。況由告訴人能昉公
    司提供、他字卷第16頁原證七AGT 公司95年8 月25日傳真給
    告訴人能昉公司之採購確認單（PROFORMA INVOICE）影本左
    上方，載有「Jun.26.2006. 2：46 PM.ASIAN GLOBAL」之傳
    真機列印字樣、上方則載有「ATTN：HOMER 」字樣，及證人
    劉志成於原審審理時證稱：「（你的訂貨確認單上面顯示
    ATTN：HOMER 所指的是什麼人，你是否知道？）應該是AGT
    公司回傳給被告而記載被告的名字。」等語（參原審卷第66
    頁正面），而HOMER 確係被告名字之簡稱，亦據被告供承在
    卷（參原審卷第66頁反面），可知AGT 公司確曾在95年6 月
    26日下午2 時46分前之某不詳時間，收受該紙採購確認單傳
    真，再於95年6 月26日下午2 時46分許，由AGT 公司之傳真
    機傳真至詠捷公司予被告，顯見Lisa於上開書面文件上所稱
    ：不曾收到告訴人能昉公司採購確認單等情，與事實不符，
    不足採信，益證被告並無如公訴意旨所指未依約將採購確認
    單傳真與AGT 公司之行為甚明；（四）參諸AGT 公司訂單（
    PURCHAES ORDER）上，付款條件記載「PAYMENT ：30 DAYS
    T/T 」（參他字卷第3 頁），顯見AGT 公司初向被告下單時
    ，即表明欲以30天後電匯方式付款，嗣告訴人能昉公司提供
    與被告欲傳真給AG T公司的採購確認單（PROFORMA INVOICE
    ）上原繕打之付款方式是「Payment Item：L/C AT SIGHT
    OR T/T BEFORE SHIPMENT」（信用狀或裝船前電匯），對照
    後來刪除告訴人能昉公司上開付款條件而加註之「你之前不
    是CFM T/T,你就不用煩了，DEL 7/7 務必ON TIME 」文字以
    觀，應認AGT 公司Lisa與被告下訂單時，原約定採電匯方式
    ，嗣AGT 公司收到被告傳真之告訴人能昉公司採購確認單（
    PROFORMA INVOICE），發現付款方式與原來約定不同，而刪
    除之，並加註要採用原先約定之30日電匯方式，此種解釋反
    較為合情合理，則被告辯稱是Lisa為了推卸責任，才推說被
    告剪接上開文字等語，即非無可能；（五）告訴人能昉公司
    雖主張本件訂單係因詠捷公司無意接單，而由告訴人能昉公
    司接單出貨與AGT 公司，惟由告訴人能昉公司於95年7 月15
    日出貨與AGT 公司之提單（BILL OF LADING）上明確記載運
    送人／出口商（Shipper/Exporter）為告訴人能昉公司（
    NENG FANG TEXTILE CO.,LTD.）（參他字卷第5 頁），嗣AG
    T 公司亦如數收取貨物等情以觀，倘AGT 公司確係直接向詠
    捷公司購買布匹，而非透過詠捷公司尋覓在臺代工廠商即告
    訴人能昉公司生產出貨，則於收取上開提單之時，自應發覺
    出口商記載有誤，而予以退還，並向詠捷公司催討正確之提
    單，豈有逕依該提單提領貨物，並逕將貨款給付詠捷公司之
    理？況告訴人能昉公司果與AGT 公司係採直接交易模式，告
    訴人能昉公司應由被告處直接取得與AGT 公司聯絡方式，逕
    與AGT 公司為文書上往返與聯絡即可，無庸透過被告。另參
    諸AGT 公司乃詠捷公司客戶，衡以商場上爭取客戶之激烈，
    詠捷公司豈會拱手將客源讓與告訴人能昉公司，而不考慮未
    來AGT 公司有可能直接與告訴人能昉公司交易，詠捷公司將
    因此被告訴人能昉公司取代而喪失客戶AGT 公司之危險？益
    徵被告具狀所辯：本件係OEM 公司單、合作外銷的模式，由
    詠捷公司自AGT 公司接單後轉交代工廠告訴人能昉公司生產
    出貨，貨款則由AGT 公司付給詠捷公司，再由詠捷公司付款
    給告訴人能昉公司等情（參原審卷第21頁），尚非全然不可
    採信。綜上所述，本件應係肇因於買方AGT 公司、出口商詠
    捷公司與代工廠商告訴人能昉公司間，因彼此對買賣契約當
    事人究為何方之認知不一，造成貨款給付對象之誤會。至詠
    捷公司收受AGT 公司所電匯之貨款後，遲未將所收貨款給付
    告訴人能昉公司，被告辯稱係因詠捷公司遭客戶倒帳發生財
    務困難所致，嗣告訴人能昉公司亦就被告所簽發之面額達
    1,274,159 元之本票聲請法院強制執行，有被告提出之臺灣
    板橋地方法院簡易庭民事裁定一份在卷可按（參96年度偵字
    第15649 號卷第51頁、第52頁），並為告訴人能昉公司所不
    爭，堪認本件應僅屬民事債務不履行之範疇。是本件檢察官
    對於起訴事實之舉證，並未使本院產生有罪之確信，而有合
    理之懷疑，揆之前揭說明，應認本件不能證明被告犯罪。
五、原審因而為被告無罪之諭知，核無不合。檢察官上訴意旨以
    ：告訴人能昉公司負責人劉志成要求之出貨條件為直接由能
    昉公司出貨給買主AGT 公司，被告竟意圖損害能昉公司之利
    益，將能昉公司所要求之直接出貨，在未經告訴人能昉公司
    負責人劉志成同意下，逕自改為由詠捷公司依照AGT 公司需
    求下單給能昉公司，從而使本案之貨款亦先由AGT 公司付款
    給詠捷公司，致生損害於告訴人能昉公司及其負責人，被告
    將原本告訴人能昉公司同意之與AGT 公司直接交易模式，未
    經告訴人能昉公司同意逕改為間接交易模式，亦屬背信行為
    等語，指摘原審判決被告無罪為不當。惟查，刑法第342 條
    之背信罪，須以為他人處理事務為前提，所謂為他人云者，
    係指受他人委任，而為其處理事務而言（最高法院49年台上
    字第1530號判例參照）。本件告訴人能昉公司與AGT 公司究
    為直接或間接交易模式，被告與告訴人能昉公司雙方各執一
    詞，卷內又無積極證據證明告訴人能昉公司主張本件買賣屬
    於該公司與AGT 公司直接交易模式為真，自無法僅憑告訴人
    能昉公司片面之指訴遽認被告犯罪。本件之紛爭應係肇因於
    告訴人能昉公司、詠捷公司及AGT 公司三方認知之不同，詠
    捷公司既係先由AGT 公司接獲訂單，以其屬於貿易公司之性
    質，為求利潤之確保，自應以間接交易模式符合詠捷公司之
    商業利益，並與常情相符。被告僅為詠捷公司之職員，並非
    老板，所為僅係替詠捷公司爭取交易機會，並非圖一己私利
    ，尚非接受能昉公司之委任，為能昉公司處理事務，揆之上
    開判例意旨，自無背信可言。檢察官提起本件上訴，僅係對
    原審依職權所為之證據取捨以及心證裁量，重為爭執，並未
    提出其他積極事證證明被告確有公訴意旨所指犯行，其上訴
    為無理由，應予駁回。
據上論斷，應依刑事訴訟法第368條，判決如主文。
本案經檢察官呂文忠到庭執行職務。
中    華    民    國    99    年    5     月    18    日
                  刑事第十九庭  審判長法  官  鄧振球
                                      法  官  彭幸鳴
                                      法  官  潘翠雪
以上正本證明與原本無異。
如不服本判決，應於收受送達後10日內向本院提出上訴書狀，其
未敘述上訴之理由者並得於提起上訴後10日內向本院補提理由書
（均須按他造當事人之人數附繕本）「切勿逕送上級法院」。
                                      書記官  陳嘉文
中    華    民    國    99    年    5     月    20    日

司法院資訊處製作；財團法人民間司法改革基金會備份。
